【裁判字號】    99,訴,426
【裁判日期】    991019
【裁判案由】    確認債權存在
【裁判全文】
臺灣嘉義地方法院民事判決               99年度訴字第426號
原      告  甲○○
被      告  丙○○
            丁○○
共      同
訴訟代理人  乙○○
上列當事人間確認債權存在事件，於民國99年10月5 日言詞辯論
終結，本院判決如下：
    主      文
原告之訴駁回。
訴訟費用由原告負擔。
    事實及理由
甲、原告主張：(一)被告之父郭良宏於民國96年間因與原告共同生
    活而購買房屋，但因都是原告支付購屋款，郭良宏因此開立
    面額新臺幣200 萬元之本票，同意在其去世後將其所有該房
    屋所有權應有部分二分之一移轉登記為原告所有。迨至97年
    間再因週轉之需要，而陸續向原告借款，為取信於原告，就
    各該借款2,357,000 元開立支票，郭良宏向原告借款之經過
    如下：(1)96年5 月11日原告將定存解約後匯交99萬元予郭良
    宏，事後郭良宏只還9 萬元，另開立97年3 月23日、97年5
    月23日、97年9 月23日到期之支票三張，屆期請求暫緩提兌
    ，而均未給付。(2)原告分別於96年6 月25日至96年9 月12日
    以金融卡提領共16萬元，各於96年6 月25日匯3 萬元、96年
    7 月9 日匯3 萬元、96年7 月20日匯1 萬元、96年7 月23日
    匯3 萬元、96年9 月12日匯3 萬元、96年9 月12日匯3 萬元
    予郭良宏，加上現款9 萬元，合計25萬元，事後郭良宏開立
    一張於97年11月12日到期之25萬元支票，但未兌現。(3)97年
    3 月29日至97年6 月30日陸續借款30萬元，其中14萬元是原
    告的現金，另16萬元是向朋友張秀雲調借，郭良宏開立97年
    11月23日到期之30萬元支票。(4)97年5 月初借予7,000 元，
    郭良宏開立97年5 月7 日到期之7,000 元支票。(5)97年12月
    15日、98年2 月23日、98年3 月2 日、98年6 月8 日以林金
    柱名義逐次匯27萬元、135,000 元、47,500元、18萬元予郭
    良宏，另以現金給付8 萬元，郭良宏事後開立支票三張與原
    告。(6)98年7 月間原告將互助會之會款其中20萬元借予郭良
    宏，郭良宏開立支票2 張與原告。(二)郭良宏於98年9 月28日
    因車禍死亡，原告於98年10月間向本院聲請本票裁定，經本
    院裁定准予強制執行，但因郭良宏已經死亡而無法送達。郭
    良宏之繼承人即被告向本院聲請限定繼承，原告知悉後向本
    院申報上述債權，被告竟具狀否認原告之債權，故依法提起
    本訴等語，並聲明: 確認原告對被告之借款債權4,357,000
    元存在；訴訟費用由被告負擔。
乙、被告則以：(一)被告之被繼承人郭良宏於75年3 月18日與配偶
    劉美玉離婚，於80、81年間左右，出資購買嘉義市○○○段
    三小段0201之0002地號土地及其地上建物即門牌嘉義市○○
    ○街29號房屋，登記於郭良宏及原告所有權應有部分各二分
    之一，郭良宏及原告在此房屋同居至今已將近一、二十年之
    久。而原告所提出郭良宏開過及其使用之票據、印鑑，均在
    郭良宏過世後由原告從其等二人共同居住處取出，詳細狀況
    被告並無從得知。(二)原告主張郭良宏因週轉需要，而陸續向
    原告借錢，為取信於原告而逐筆開立支票11張及本票1 張，
    惟稱消費借貸者，謂當事人約定，一方移轉金錢或其他代替
    物之所有權於他方，而他方以種類、品質、數量相同之物返
    還之契約，民法第474 條定有明文，金錢借貸屬要物契約，
    應由貸與人就交付金錢之事實負舉證責任。票據執票人自認
    其執有票據之原因為消費借貸，對其已交付借款事實，負舉
    證責任（最高法院69年度台上字第3546號判例參照），故原
    告對於曾出借款項並交付4,357,000 元給郭良宏之事實自應
    負舉證責任。(三)按支票為無因證券，僅就支票做成前之票據
    關係，無證明其原因而已，至該票據本身是否真實，及是否
    為發票人所做成，應由支票債權人負證明之責（最高法院50
    年度台上字第1659號判例參照），被告否認原告持有本票、
    支票之真正，原告亦應舉證證明。再者，因支票為無因證券
    ，除別有證據外，僅為支票之簽發、授受或轉讓，均不足證
    明其原因事實（最高法院70年度台上字第2533號判例參照）
    ，原告雖持有上開票據但並不足以證明票據原因關係之借款
    事實及有交付票據所示金額之事實。郭良宏死亡後，遺留有
    前述土地及其上建物各二分之一之應有部分，被告已向本院
    申辦限定繼承，由本院98年度繼字第1090號辦理在案等語資
    為抗辯，並聲明：原告之訴駁回；訴訟費用由原告負擔。
丙、得心證之理由：
一、按「稱消費借貸者，謂當事人一方移轉金錢或其他代替物之
    所有權於他方，而約定他方以種類、品質、數量相同之物返
    還之契約。」民法第474 條第1 項定有明文。準此，當事人
    主張前開規定所指消費借貸關係存在者，須就其發生所須具
    備之特別要件即金錢之交付及借貸意思表示互相一致負舉證
    之責任，若僅證明有金錢之交付，未證明借貸意思表示互相
    一致者，尚不能認為有金錢借貸關係存在。本件原告主張被
    告之被繼承人郭良宏向其借貸如前所述之金錢乙節既為被告
    否認，則原告應就其與郭良宏有借貸之意思表示一致及交付
    金錢之事實，負舉證之責任，若原告先不能舉證，以證實自
    己主張之事實為真實，則被告就其抗辯事實即令不能舉證，
    或其所舉證據尚有疵累，亦應駁回原告之請求。
二、經查：
  (一)原告起訴時雖主張郭良宏向其借貸200 萬元並開立本票1 紙
    為證，惟原告嗣稱因原告單獨支付其與郭良宏二人共同購屋
    之購屋款，郭良宏同意在其去世後將該屋所有權應有部分二
    分之一移轉登記於原告，乃簽發該本票等語（見本院卷第30
    頁）。證人戊○○亦到場具結證稱略以：該200 萬元之本票
    並非借貸等語（見本院卷第71頁）。準此足認原告主張郭良
    宏於96年間向其借貸200 萬元乙節，即非可採。
  (二)原告主張其於96年5 月11日將定存解約後貸與郭良宏99萬元
    乙節，固據提出匯款單及支票3 紙為證。惟匯款單雖得證明
    原告匯款99萬元與郭良宏，然此至多僅能證明原告曾交付郭
    良宏99萬元而已，尚不足已證明該99萬元係原告與郭良宏有
    消費借貸之合意而交付；又支票為無因證券，除別有證據外
    ，僅為支票之簽發、授受或轉讓，均不足證明其原因事實，
    是前開支票3 紙縱為郭良宏所簽發，亦不足以證明其與原告
    間有原告所指之99萬元借貸之事實。證人戊○○固到場證稱
    略以：郭良宏只有跟我說借過錢，但多少錢我不知道，只有
    99萬元那一筆，他說他要去做錢莊生意，叫我一起做等語（
    見本院卷第70頁），惟此與原告陳稱該99萬元定存解約的錢
    是因為郭良宏欠別人的錢而借乙節不符，證人之證言應非可
    採。此外，原告又未提出其他證據供本院斟酌，則原告之此
    部分主張，不能採信。
  (三)原告另主張其自96年6 月25日起至96年9 月12日止以金融卡
    提領共16萬元，各於96年6 月25日匯3 萬元、96 年7月9 日
    匯3 萬元、96年7 月20日匯1 萬元、96年7 月23日匯3 萬元
    、96年9 月12日匯3 萬元、96年9 月12日匯3 萬元予郭良宏
    ，加上現款9 萬元，共貸與郭良宏25萬元乙節，惟查：(1)原
    告主張貸與現款9 萬元乙節，並未舉證證明有交付該金錢之
    事實，自不能採信；(2)原告另稱以金融卡提款並匯款與郭良
    宏乙節，經查依原告提出之存摺影本所載原告於96年6 月25
    日至96年9 月12日提款共16萬元，其各該次提款之日期及金
    額恰與原告主張匯款給郭良宏之日期及金額相同，原告如果
    是為錢貸與郭良宏而提款，則其直接以金融卡將錢轉入郭良
    宏之帳戶或到銀行直接匯款即可，何須大費周章地先將前領
    出再匯款？此舉顯與常理有違，則原告主張曾匯款共16萬元
    與郭良宏乙節，尚不能採信；況且，縱認原告曾匯款該16萬
    元與郭良宏，但證人戊○○僅證稱略以郭良宏僅向我表示他
    向原告借過錢，但不知道借多少等語（見本院卷第69頁），
    亦不足以證明該16萬元係因郭良宏與原告間有借貸意思表示
    之一致而匯給郭良宏；又支票為無因證券，除別有證據外，
    僅為支票之簽發、授受或轉讓，均不足證明其原因事實，是
    郭良宏縱曾簽發票載發票日97年11月12日面額25萬元之支票
    與原告，亦不足以證明有借貸之事實。此外，原告又未提出
    其他證據供本院斟酌，則原告之此部分主張，亦不能採信。
  (四)原告又主張郭良宏自97年3 月29日起至97年6 月30日止陸續
    借款30萬元，以及97年5 月初借款7,000 元等語，惟原告並
    未舉證證明其有交付各該金錢之事實，而支票為無因證券，
    除別有證據外，僅為支票之簽發、授受或轉讓，均不足證明
    其原因事實，已如前述，郭良宏縱曾簽發票載發票日97年11
    月23日面額30萬元及97年5 月7 日之支票各1 紙與原告，亦
    不足以證明原告所指借貸之事實存在。此外，原告亦未提出
    其他證據為證明，其主張即非可採。
  (五)原告主張於97年12月15日、98年2 月23日、98年3 月2 日、
    98年6 月8 日各以林金柱名義逐次匯27萬元、135,000 元、
    47,500元、18萬元予郭良宏之事實，固提出匯款單為證（見
    本院卷第37頁至第40頁），然依證人戊○○證稱該70萬元（
    按實際匯款合計金額為632,500 元）係郭良宏向原告的哥哥
    借的等語（見本院卷第71頁），準此，縱認郭良宏有借貸該
    金錢之事實，貸與人亦係原告的哥哥而非原告，則原告主張
    其貸與郭良宏前開金錢乙節，亦不能採信。此外，原告並未
    舉證證明其另交付郭良宏現金8 萬元之事實，則原告主張郭
    良宏向其借貸8 萬元部分，亦不能採。又支票為無因證券，
    除別有證據外，僅為支票之簽發、授受或轉讓，均不足證明
    其原因事實，已如前述，郭良宏縱曾簽發票載發票日98年9
    月23日、98年10月10日、98年10月17日面額各30萬元、20萬
    元、20萬元之支票各1 紙與原告，亦不足以證明原告所指借
    貸之事實存在。此外，原告亦未提出其他證據為證明，其主
    張即非可採。
  (六)原告主張其於98年7 月間將互助會之會款其中20萬元借予郭
    良宏乙節，原告雖提出郭良宏簽發之支票2 張為證，然查依
    原告提出前開支票記載，其中面額為5 萬元之支票，其原載
    發票日為98年6 月2 日，嗣經塗改為98年8 月2 日（見本院
    卷第42頁），則前開支票如係郭良宏於98年7 月間向原告借
    貸而簽發，何以會將日期填載為98年6 月2 日？況支票為無
    因證券，除別有證據外，僅為支票之簽發、授受或轉讓，均
    不足證明其原因事實，已如前述，前開支票縱確為郭良宏所
    簽發，亦不足以遽認原告所指借貸之事實存在。而證人戊○
    ○到場證稱略以：原告叫我去幫他領會錢20餘萬元，他說郭
    良宏要向他借錢，借多少我不知道，事後我有問郭良宏，他
    說他有跟原告借錢，至於借多少，叫我不要問等語（見本院
    卷第70頁），準此，證人戊○○僅係聽聞原告與郭良宏向其
    表示郭良宏有向原告借錢之事實，其證言尚不能證明原告所
    指郭良宏向其借貸20萬元之事實。此外，原告亦未提出其他
    證據為證明，其主張亦非可採。
三、綜上，原告主張郭良宏向其借貸如甲、(一)所示金錢之事實既
    不能舉證證明，則其主張對於郭良宏有各該借款債權存在乙
    節，即非可採。而被告為郭良宏之繼承人，郭良宏對於原告
    既不負前開借款債務，被告自亦無繼承原告所指之各該借款
    債務可言。從而，原告訴請確認原告對於被告4,357,000 元
    之借款債權存在，為無理由，應予駁回。
四、本件事證已臻明確，兩造其餘攻擊防禦方法核與判決結果不
    生影響，爰不一一論述，併此敘明。
丁、訴訟費用負擔之依據：民事訴訟法第78條。
中    華    民    國    99    年    10    月    19    日
                  民事第一庭  法  官  林望民
以上正本係照原本作成。
如對本判決上訴須於判決送達後20日內向本院提出上訴狀。
如委任律師提起上訴者，應一併繳納上訴審裁判費。
中    華    民    國    99    年    10    月    19    日
                              書記官  吳明蓉

司法院資訊處製作；財團法人民間司法改革基金會備份。
